臺灣高等法院刑事判決　　　　　　　　　　　　九十三年度上更(一)字第一九三號
　　上　訴　人　臺灣臺北地方法院檢察署檢察官
　　上　訴　人
　　即　被　告　丙○○
　　　　　　　　甲○○
　　右二人共同
　　指定辯護人　本院公設辯護人乙○○
右上訴人因被告等貪污治罪條例等案件，不服臺灣臺北地方法院八十四年度訴字第二
一七一號，中華民國八十八年八月十日第一審判決（起訴案號：臺灣臺北地方法院檢
察署八十四年度偵字第一一一二六號、第一一四六二號、第一九三三七號），提起上
訴，經最高法院第一次發回更審，本院判決如左：
    主  文
原判決關於丙○○、甲○○部分撤銷。
丙○○、甲○○共同行使偽造私文書，足以生損害於他人，各處有期徒刑陸月，如易
科罰金均以參佰元折算壹日。八十年十一月六日偽造之不動產買賣契約書上偽造之「
丁○○」署名及印文沒收。
    事  實
一、緣民國（下同）八十年十一月間，丙○○、甲○○、陳慶超、蔡國泰、蘇益生及
    盧滌平等人，擬投資購買丁○○所有坐落新竹縣竹東鎮○○段番社子小段三四九
    地號土地約五千一百三十一點九坪，欲興建房屋出售，因缺乏自有資金，乃於同
    年十二月初書立合作協議書，約定由丙○○出面向臺灣土地開發信託投資股份有
    限公司（以下稱台開公司）交涉申請貸款。在與丁○○洽購過程中，丙○○為期
    取得較高之貸款以供興建房屋之用，竟與甲○○、蘇益生（已成年，未據起訴）
    共同基於偽造私文書之犯意聯絡，由丙○○於八十年十二月初，在臺北市○○○
    路一０一號六樓之七春江建設股份有限公司（以下稱春江公司）營業所在地，偽
    造丁○○之印文與署名於八十年十一月六日之不動產買賣契約書上賣主欄後，交
    予甲○○簽名為買受人，以偽造丁○○以新臺幣（下同）四億九千二百五十萬元
    出售上開不動產，與甲○○並訂立該不動產買賣契約書之意思表示私文書，之後
    連同其他貸款申請文件，交由蘇益生於八十年十二月五日持向台開公司申辦貸款
    ，足以生損害於丁○○及台開公司。
二、案經法務部調查局臺北市調查處（以下稱市調處）移送臺灣臺北地方法院檢察署
    檢察官偵查起訴。
    理  由
壹、有罪部分：
一、訊據上訴人即被告丙○○、甲○○均否認有何偽造私文書犯行，被告丙○○於更
    審均未到庭，惟於本院前審之前辯稱：貸款雖係伊負責接洽，惟並非伊去辦理，
    而是伊公司底下的人辦的，送去貸款之買賣契約書應該是那份用手寫的，有該份
    偽造之買賣契約書，伊並不知情，亦未見過該偽造之買賣契約書云云，被告甲○○則辯稱：該偽造之買賣契約上雖有伊之簽名，惟係在丙○○臺北公司簽一大堆
    貸款文件時夾雜在裡面，伊一起簽了，伊並未細看內容，該份不實之契約書，台
    開公司只作參考，非核定貸款額之依據，縱係偽造，亦無人受害云云。
二、惟查證人即土地出售人丁○○迭於偵審中證稱：我賣竹東土地實際價額係一億九
    千多萬元，當時契約書是用手寫的，不是用打字的，這份打字之契約書上的章不
    是我的，簽名也不是我簽的，是甲○○偽造的等語（見八十四年度偵字第一一一
    二六號卷《以下稱偵一卷》第五一、一二０頁背面，本院上訴審第二卷第二五五
    頁），並有真正的不動產買賣契約書（手寫的，買賣價金為一億九千二百五十萬
    元，見偵一卷第八十四至九十頁）及偽造之不動產買賣契約書（打字的，買賣價
    金為四億九千二百五十萬元，見偵一卷第七十八至八十三頁）各一份在卷可稽，
    是該份打字的不動產買賣契約書係屬偽造，至為明確，堪予認定。次查該偽造之
    買賣契約書係為向台開公司申辦貸款所需而製作，並於申請貸款時，連同其他文
    件送交台開公司，此有台開公司於八十九年十一月八日以臺北字第七六八號函送
    本院之甲○○、蔡國泰二人申請貸款案卷（該證物外放）內有該份打字偽造之買
    賣契約書可稽。而依被告丙○○、甲○○、陳慶超、蔡國泰及蘇益生、盧滌平等
    人於八十年十二月九日（此日期諒屬事後補載）所簽訂之合作協議書上第二條所
    載：所購土地由甲方（指丙○○）負責向金融機構辦理土地及建築融資二億六千
    萬元以上，總費用以百分之四計，如超過由甲方自行承受等語（見原審(二)卷第二
    三０頁），可知係由被告丙○○負責向台開公司申辦貸款，即被告丙○○亦坦承
    係由伊負責辦貸款（僅辯稱係由伊公司底下的人辦的），復依證人蘇益生到庭供
    證稱：貸款是丙○○負責，該份（打字的）買賣契約是丙○○交待小姐打字做出
    來的，該買賣契約是我八十年十二月五日之前送到台開公司，送給王振興等語（
    見原審八十七年八月四日審判筆錄），且被告甲○○亦供稱：（偽造之買賣契約
    ）是丙○○交給我的等語（見原審八十四年十月十三日審判筆錄），顯見該偽造
    之買賣契約書係被告丙○○發動制作，其所辯係伊公司底下的人做的，伊不知情
    云云，殊悖情理，核無足採。而蘇益生當時係受僱於丙○○，且係本案之合夥股
    東（股份為百分之十，為技術股），其與丙○○之關係至為密切，且參與本案之
    洽談投資事宜，其明知該買賣契約為丙○○所偽造，猶持向台開公司申辦貸款，
    其與被告丙○○相互間有犯意聯絡及行為分擔，至為灼然。又被告甲○○於原審
    審理中供承：興建計劃書是用丙○○提供假的買賣契約上面金額四億九千多萬元
    來算等語（見原審八十七年五月七日審判筆錄），衡諸該興建計劃書係連同偽造
    之買賣契約書一併送交台開公司申辦貸款，被告甲○○既於偽造之買賣契約書上
    簽名，復依據該偽造之買賣契約書上之買賣金額四億九千二百五十萬元據以製作
    興建計劃書，則其豈有不知該買賣契約係屬偽造之理，又本件不動產買賣金額高
    達一億九千二百五十萬元，而所偽造之買賣契約金額更高達四億九千二百五十萬
    元之鉅，以此鉅額之買賣契約書，豈有不查閱其內容，即冒然簽章，是所辯伊並
    未細看內容云云，核係飾卸之詞，亦無足取。本件被告丙○○、甲○○等偽造該
    不實買賣契約書並提交台開公司之犯行，事證明確，堪予認定。
三、查本件土地買賣契約之當事人，賣方為丁○○，買方為甲○○，而丁○○於發覺
    除所簽之真正契約書外，另有一份偽造之契約書，因其係當事人，且未簽署該偽
    造之契約書，雖明知該契約書係偽造，惟於未經進一步查證，認該契約書係另一
    當事人甲○○所偽造，自屬合理，是不能僅憑丁○○於偵查中曾表示該契約書係
    甲○○偽造（偵字第一一一二六號卷第五十一頁），即認契約書上「丁○○」之
    簽名及印文，均屬甲○○所簽署偽造。又被告甲○○於本院前審雖稱丁○○之簽
    名係丁○○所簽，請求鑑定丁○○之筆跡等語（本院上訴審第二卷第五十八頁背
    面、第二百四十五頁），唯查丁○○於本院前審之前，否認該契約書上丁○○之
    簽名及印文之真正，已如前述，查如該契約書上丁○○之簽名筆跡，鑑定與丁○○之筆跡不符，固足認非丁○○所簽，而有偽造之可能，如鑑定結果與丁○○之
    筆跡相符，則亦不排除有被模仿偽造之可能，故亦無以據此推翻前開事證，而為
    有利於被告之認定，因此本件尚無從以鑑定筆跡之方法而認定係出於何人所為，
    而本件依前開事證，已足認定被告等有偽造之犯行，故即無鑑定筆跡之必要，附
    此敘明。
四、被告等偽造丁○○名義之買賣契約書，並持以行使向台開公司申辦貸款，雖未因
    之而有實際損害之發生（詳後述），惟已有損害丁○○及台開公司之虞，自屬足
    以生損害於他人。核被告丙○○、甲○○所為，係犯刑法第二百十六條、第二百
    十條之行使偽造私文書罪，公訴人認僅犯刑法第二百十七條第一項之罪，尚有未
    洽，起訴法條應予變更。被告丙○○、甲○○與已成年之蘇益生相互間有犯意聯
    絡及行為分擔，均為共同正犯（蘇益生部分，應由檢察官另行偵辦）。買賣契約
    上偽造丁○○之印文及署名，為偽造私文書之部分行為，偽造後持以行使，偽造
    之低度行為應為行使之高度行為所吸收，均不另論罪。
貳、公訴意旨另以：(一)胡紹蓉、李石渝、嚴盛堂、王振興（已經判決確無罪確定）等
    人，於民國八十年間擔任台開公司（官股投資公司）信託部經理、副理、授信科
    長、徵信員，分別負責貸款案件之徵信評估、核貸等業務，均為依法令從事公務
    之人；緣八十年十二月底，丙○○、甲○○、陳慶超、蔡國泰（陳慶超、蔡國泰
    二人已經判決確定）夥同案外人蘇益生、盧滌平共同以古、蔡二人名義，投資購
    買丁○○（併案告訴人）所有之新竹縣竹東鎮○○段番社子小段三四九地號等土
    地約五千一百三十一點餘坪，欲興建房屋出售，因缺乏自有資金，乃協議由丙○○出面勾結銀行人員超額貸款，並付與貸款金額四％之佣金。嗣丙○○等人共同
    意圖為自己不法之所有，明知彼等前開土地，購買之價格為一億九千二百五十萬
    元，依正常程序最高貸得九成，僅一億七千三百二十五萬元，若再扣除增值稅後
    將更低於該數額，彼等意圖超額貸款，乃由丙○○偽造丁○○之印文與署押於與
    甲○○之買賣契約書，將買賣價格虛偽提高為四億九千二百五十萬元，連同不實
    之興建計劃書由丙○○以甲○○、蔡國泰名義持向台開公司申貸；胡紹蓉、李石
    渝、嚴盛堂、王振興四人共同基於圖利丙○○等人之不法犯意，明知土地買賣價
    款僅一億九千多萬元，且該地屬丙種建築用地，容積率為一六０％，建蔽率為四
    十％之限，而丙○○、甲○○、蔡國泰等人提出之興建計劃書，換算容積率為二
    一六％，建蔽率為四十三％，顯已超越法定容許之建築範圍，王振興竟於八十年
    十二月九日之徵信調查報告中，虛偽登載為容積率一六０％、建蔽率四十％，並
    依不實之土地鑑價四億六千餘萬元為基礎，逐級呈由嚴盛堂、李石渝、胡紹蓉審
    核，而准予貸款土地部分為二億九千萬元，建築融資貸款為一億九千萬元，土地
    貸款於八十一年一月二十一日、九月七日分二次撥款，直接圖利丙○○等人，並
    生損害於丁○○及台開公司。(二)丙○○實際分二次共取得一千九百六十萬元之佣
    金，用以支付台開公司相關之公關費用；王振興則於八十一年（起訴書誤載為八
    十年）三、四月間，在臺北市○○○路中國城夜總會，接受丙○○之招待飲宴二
    次，合計消費約四萬元左右，又與甲○○期約收受價值約五百萬元賄款之房屋乙
    棟，後因王振興調離經辦貸款工作，又台開公司遲未撥付建築融資貸款，甲○○
    等人始不願意支付。被告丙○○、甲○○與陳慶超、蔡國泰共同涉有戡亂時期貪
    污治罪條例第十一條第一、二項（修正後為貪污治罪條例第十條第一、二項）之
    行賄及刑法第三百三十九條第一項之詐欺罪嫌。惟查：
一、按犯罪事實應依證據認定之，無證據不得認定犯罪事實。刑事訴訟法第一百五十
    四條第二項分別定有明文。又認定犯罪事實所憑之證據，無論直接證據或間接證
    據，其為訴訟上之證明，須於通常一般之人均不致有所懷疑，而得確信其為真實
    之程度者，始得據為有罪之認定，倘其證明尚未達到此一程度，而有合理之懷疑
    存在而無從使事實審法院得有罪之確信時，即無從為不利於被告之判決（最高法
    院七十六年台上字第四九八六號判例參照）。
二、本件公訴人認被告二人涉有右揭罪嫌，無非係以：(一)本件土地原實際買賣價款一
    億九千多萬元，被告丙○○等偽造買賣契約，價格則為四億九千多萬元，此有買
    賣契約書二紙（一為手寫，一為打字）在卷可稽，並據丁○○證述屬實，是被告
    丙○○、甲○○與蔡國泰、陳慶超等人非有不法超貸之意圖何須提高買賣價格而
    偽造買賣契約書，再若無不法超貸，何以須支付一千九百多萬元交涉銀行之佣金
    ﹖此據蔡國泰供述在卷，並有帳冊影本可參；(二)丙種建築用地之法定容積率為一
    六０％，建蔽率為四十％，而本件之土地面積五一三二坪，無論扣除道路面積與
    否，再放寬平台、陽台、露台及地下室之面積後，甲○○、蔡國泰等人提出之興
    建計劃確已超過上開限制（計算方式詳如附表），是被告甲○○等人顯有提高可
    銷售建築面積之方式意圖超額貸款，胡紹蓉等人為銀行專業人員，對建蔽率、容
    積率之限制及計算當應知之甚詳，何以未予剔除，顯有圖利之不法犯意；(三)王振
    興與甲○○等之期約賄賂五百萬元部分；業據被告王振興供稱當時有甲○○及蘇
    益生在場，不知其中何人提供要送伊乙棟房屋，但伊認為是戲言，並予回絕等語
    ，顯見甲○○等人有行賄之意思為其論據。
三、被告丙○○、甲○○、與陳慶超、蔡國泰、胡紹蓉、李石渝、嚴盛堂及王振興等
    人均堅決否認涉有右揭犯行，除均辯稱：臺北市調查處及公訴人將興建計劃書所
    載可銷售面積換算容積率為二一六％、建蔽率為四十三％，認已超過法定限制，
    係引用八十二年三月一日內政部台（八二）內營字第八二七二一三三號令修正發
    布之建築技術規則建築設計施工編修正條文（以下稱新修正建築技術規則）第一
    六一條、第一六二條之規定，將地下層面積及屋頂突出物面積計入總樓地板面積
    換算容積率，且未依同法第一六三條第一項之規定將道路面積三一二坪計入法定
    空地面積，而將該道路面積扣除，且係按可銷售面積換算出建蔽率所致，本案興
    建計畫依七十三年九月二十二日內政部台內營字第二五六五四四號令發布之建築
    技術規則建築設計施工編修正條文（以下稱當時建築技術規則）第一六一條規定
    ，計算容積率為一五九．六％，建蔽率為三一．八％，均在法定範圍內等語外，
    被告甲○○另辯稱：台開公司核准放款，並不以所呈之買賣契約之價格為依據，
    而係依徵信單位之估價及承辦單位人員現場勘查評估而定，台開公司並無陷於錯
    誤而核貸，而貸款之春旗公司亦按月清償本息，渠等何有詐欺可言。被告丙○○
    另辯稱：本件台開公司將渠等申請貸款之土地送請鑑價公司鑑價，鑑定該土地價
    值為四億六千一百八十七萬餘元，並以該鑑價報告為基礎，再經台開公司董事會
    審核而核准貸款，本件貸款案之核貸程序，既有諸多關卡，且最終之審核權在董
    事會，伊倘只向最基層之王振興行賄，如何達其目的？而百分之四之佣金係因最
    初是甲○○、蘇益生說要開發，叫伊先出錢，那百分之四之酬佣是補貼伊先前支
    付之代價而補償，與接洽貸款無涉。又伊因情誼而順便邀請王振興一起飲宴，且
    亦係已核准貸款後之事，絕無賄賂之意，而台開公司准予核貸，並不以該偽造之
    買賣契約為其依據，台開公司並未陷於錯誤等語。
四、本件被告丙○○向王振興表示擬向台開公司貸款後，王振興即逐級由嚴盛堂向胡
    紹蓉報告，正式申請之前即於八十年十一月六日，由胡紹蓉率同嚴盛堂、王振興
    及陳慈等人，會同被告丙○○、甲○○及蘇益生等人，至竹東現地勘查，胡紹蓉
    等人並在現地附近其他工地進行訪價，經倒推後認該貸款案可行，遂由嚴盛堂分
    案後交由王振興、陳慈分別辦理徵信及授信業務等情，業據胡紹蓉、嚴盛堂、王
    振興、甲○○及證人陳慈供明在卷（見第一一一二六號偵卷第三八、四二、七、
    二八四頁，一審(四)卷第一四八頁），且互核相符，應堪採信。
五、王振興接辦後乃即委託與台開公司往來較多之泛亞公司施行鑑價，泛亞公司鑑定
    結果，認系爭土地已取得開發許可，正進行開發變更程序中，故估價原則係採土
    地投資分析法為基礎，以將來變更為丙種建築用地估算其合理投資價格，並就系
    爭土地之位置條件，現況條件、區域環境條件、交通運輸條件及未來發展，暨收
    集附近九個預售工地之規劃產品及價格行情後詳細評估，認系爭土地每坪平均價
    值為九萬元，土地總值為四億六千一百八十七萬餘元，評估增值稅為二億七千一
    百七十七萬餘元，有該鑑定報告書在卷足憑，公訴人並未提出任何證據足資證明
    該項鑑定報告有何不實之處，即遽認係屬不實，殊嫌率斷。
六、王振興綜合該鑑定報告及現場勘查、訪價結果，採認該鑑定報告所載之土地價值
    為四六一、八七二、一二五元，扣除以公告增值稅及評估增值稅之和之半數，淨
    值為三二五、九八二、四七五元，再以九成核貸，其可貸值為二九三、三八四、
    二二七元，核貸額度為二九０、０００、０００元（申請額度為三億元），於八
    十年十二月十一日擬具徵信調查報告，並由授信人員陳慈擬具授信案件審核表，
    遂級由嚴盛堂（科長）、李石渝（副理）及胡紹蓉（經理）審核，提經台開公司
    信託部內之放款審議小組開會研商通過後，轉呈總公司業務部審查，填具審查報
    告後，提報放款審議小組會議審議通過，再經總經理核定後呈報董事會審核准予
    貸款，且為控制風險分二次撥付，第一次於本案設定抵押完成開工時撥付五成即
    一億四千五百萬元，第二次則於雜項工程使用執照領取後（即變更為丙種建築用
    地）撥付五成（惟本案土地融資部分實際分三次撥付，即分別於八十一年一月二
    十一日、九月七日及九月九日撥付一億四千五百萬元、一億一千五百萬元及三千
    萬元），此有借款申請書、徵信調查報告、授信案件審核表、業務部審查報告、
    放款審議小組審定表、董事會議核定紀錄及土地撥款請示單附卷可徵，足見本案
    係經過層層審議，討論後由董事會核定。胡紹蓉、李石渝、嚴盛堂及王振興僅係
    信託部之業務執行人員，並無核准決策之權。
七、八十年十二月本案申貸時，被告丙○○等提供之興建計劃書土地面積為一六九六
    五平方公尺、約五一三二坪，其計劃興建Ａ、Ｂ兩式之建築，Ａ式為地上四層地
    下一層共九十六戶（四十八棟），每棟一、二樓為一戶，三、四樓為一戶，每戶
    銷售面積為七六．四二四坪，建坪為六八．九二四坪；Ｂ式為地上十層，地下一
    層，共一００戶（每層十戶），每戶銷售面積為三七．七一坪，建坪為三四．一
    一八坪，有該興建計畫書在卷可按（見一審(一)卷第一八六頁）。依當時內政部七
    十三年九月二十二日台內營字第二五六五四四號令頒建築技術規則第一百六十一
    條規定，容積率之計算係指基地內建築物地面以上各層、閣樓及夾層樓地板面積
    之和與基地面積之比，並不包括地下層及屋頂突出物樓地板面積在內，而算出容
    積率為一五九．六％。另同法第一百六十三條第一項規定，基地內各幢建築物間
    及建築物至建築線間之通路，得計入法定空地面積（以上舊規定見本院上訴審第
    一卷第一二五頁）。經查本案道路面積為三一二坪，係未來興建建物時之私設道
    路，依該規則之規定得計入法定空地面積不必扣除。由此算出建蔽率為建築面積
    與基地面積之比為三一．八％。可知興建計劃書換算之容積率及建蔽率皆在法定
    一六０％及四十％範圍內（詳見原審卷第一宗內所附之借戶提供之興建計劃分析
    ）。而上列建築技術規則於八十二年三月一日修正第一百六十一條規定為「本規
    則所稱容積率係指基地內建築物總樓地板面積與基地面積之比，基地面積含法定
    騎樓面積」，第一百六十二條修正為「前條總樓地板面積依本編第一條第四款、
    第五款及左列規定計算之。一、各層陽台、屋簷、突出建築物外牆中心線或柱中
    心線超過一‧五公尺或雨遮突出超過０‧五公尺者，應自其外緣分別扣除一‧五
    公尺或０‧五公尺作為中心線，計算該層樓地板面積。每層陽台面積之和超過該
    層樓地板面積八分之一以上部分並應計入該層之樓地板面積。」惟市調處之移送
    書及起訴書，將興建計劃書換算容積率為二一六％、建蔽率為四十三％（扣除道
    路面積計算為四十五．八％），係引用上開修正後之建築技術規則建築第一百六
    十一條、第一百六十二條之規定，將地下層面積及屋頂突出物面積計入總樓地板
    面積，換算容積率。並且未依同法第一百六十三條第一項原規定將道路面積三一
    二坪計入法定空地面積（即將該道路面積扣除），而按可銷售面積換算出建蔽率
    ，有以致之（該前後法令見原審(一)卷第一九三、一九四、一九五頁）。按建蔽率
    為建築面積與基地面積之比，並非可銷售面積與基地面積之比，本案申請貸款之
    初所具興建計畫書所計算建蔽率，即與當時施行之法令，並無不合，自不能依事
    後修正之法令繩之。而證人即泛亞公司該鑑定報告之審核人員林睿明於原審及本
    院均到庭結證稱：當時有計算容積率及建蔽率均未超過法律規定等語（見原審八
    十六年一月二十八日及本院上訴審九十一年一月二十三日訊問筆錄）。是本案被
    告甲○○等人提出之興建計劃書，所列算容積率及建蔽率，均未逾法定範圍，自
    無業務登記不實，使公務員登載不實以行詐之情事。
八、被告丙○○、甲○○等人向台開公司申請貸款時，所提出之買賣契約書雖屬偽造
    ，將購買之土地價格由實際之一億九千二百五十萬元提高為四億九千二百五十萬
    元，惟胡紹蓉、李石渝、嚴盛堂及王振興等人於偵審中迭供明渠等並不知另有該
    一億多元之買賣契約（見第一一一二六號偵卷第一二一、四八頁，一審(二)卷第三
    七頁，一審(四)卷第一七二頁，本院上訴審第一卷第六六頁），該真實之買賣契約
    ，並未送交台開公司。遍查全卷亦無其他證據足以證明胡紹蓉、李石渝、嚴盛堂
    及王振興於審核中知悉原土地買賣價款僅一億九千二百多萬元，公訴人認胡紹蓉
    等人明知上情，惟並未提出證據足資證明，則尚嫌速斷。雖被告丙○○於原審審
    理時陳稱：看完地後，王振興問我，地主一坪賣多少，我才說六萬元，他說一坪
    六萬元會賺錢，但我沒有跟經理、科長講等語（見原審八十七年六月二十五日審
    判筆錄），惟為王振興所否認，縱屬實情，該土地之買賣價金亦應為三億餘元（
    5131.9坪×60,000=307,914,000），而王振興於徵信調查報告中，並未提及買賣
    契約之價格，以為審酌，而係採用泛亞公司所鑑定以將來變更為丙種建築用地之
    價格四億六千餘萬元為據，有該徵信調查報告及監價報告在卷稽考（見一審(一)卷
    第一七一至一八五頁、第一九六頁、第一九七頁）。雖泛亞公司之徵信調查報告
    中有關土地成本分析表上所載土地價款即為五一三一‧九坪、（單價）新台幣九
    ‧六萬元、新台幣四九二五○萬元，與偽造之買賣契約之土地買賣總價相同，惟
    查並無任何證據足以證明該徵信調查報告係根據或照抄配合偽造之買賣契約書所
    載之價格，亦難執此而為不利於被告之認定。另按山坡地一旦開發完成變更為丙
    種建築用地，依當時建築業之景氣，其價格差異甚大，本案土地於申請貸款時，
    已於八十年十一月二十八日取得開發許可及雜項執照，此有被告丙○○等人申請
    貸款時所檢附之開發許可函及雜項執照影本在卷足徵（見台開公司八十九年十一
    月八日臺北字第七六八號函送甲○○等申請貸款相關文件─外放），依山坡地開
    發建築管理辦法第二十四條第一項規定「山坡地應於雜項工程完工查驗合格後，
    領得雜項工程使用執照，始得申請建造執照」，因之，本案土地只要開發完工，
    領得雜項工程使用執照後，即可據以申請建造執照，泛亞公司以將來變更為丙種
    建築用地之價格核估，並非無所依憑，被告王振興以泛亞公司所鑑估之價格據以
    填載徵信報告，逐級審核准予貸款，並為控制風險避免超貸，而分二次撥款（實
    際分三次，已如前述），難認有何公務員登載不實及圖利之犯行。
九、按刑法上詐欺罪之成立，以意圖為自己不法之所有，以詐術使人陷於錯誤，而交
    付財物為其要件。本件被告丙○○等人為取得高額貸款，固提出偽造之買賣契約
    ，從形式上觀之，固有施用詐術之嫌，且有使台開公司因而為錯誤之判斷及決定
    之可能，因此已足生損害於丁○○及台開公司，而有偽造文書之罪責。然查王振
    興等人於處理本申貸案時，係採用泛亞公司所鑑估之土地價值據以核貸，並未參
    酌偽造之買賣契約書上之土地買賣價款，於所製作之徵信調查報告等文書中，亦
    無隻字片語及該偽造之買賣契約及引用該契約內容，顯見台開公司並未依據該
    買賣契約為核貸之基礎，換言之，台開公司並未陷於錯誤而核准本案貸款，被告
    丙○○等人所為，已與詐欺罪之成立要件未符。雖該徵信調查報告所載之土地分
    析價格與偽造之買賣契約書所載之價格相符，然不能據此而為不利於被告之推定
    ，已如前述，附此敘明。且查被告丙○○等人，申貸時提出偽造之買賣契約書，
    係為籌措資金，以供整地、建築之用，業據被告甲○○於市調處訊問時供明在卷
    （見八十四年度偵字第一一四六二號卷第六頁背面），顯見被告丙○○等人並無
    企圖超額貸款後，一走了之，拒絕償還貸款，任令台開公司求償不足，造成鉅額
    呆帳之不法所有意圖，此由被告丙○○等人於取得貸款後，即積極整地、開發完
    成，領得雜項工程使用執照及建造執照，預售房屋，並將房屋興建完成，成為一
    個美輪美奐、全國第一座之竹東藝術村，此有房屋銷售廣告、預售房屋買賣契約
    書、現場完工照片、聯合報、民生報、中國時報、中央日報、新桃日報、世界日
    報等剪報多張在卷足憑，及春旗建設公司自貸款（土地款二億九千萬元、工程款
    一億零七百餘萬元）後，已陸續清償本金二億四千五百七十七萬六千元，繳付利
    息一億零二百二十八萬八千元，僅積欠一億五千一百三十八萬餘元，惟剩餘擔保
    品價值高達二億二千八百六十五萬餘元，台開公司除賺得利息一億餘元外，債權
    尚可確保無虞，此有台開公司八十七年一月十九日八七業審字第００五八０號簡
    便行文表所附之春旗建設公司貸款案之撥款及收回明細摘要附卷足徵（見一審(三)
    卷第四五至四七頁），益足證明被告丙○○等人於申請貸款之初並無不法所有意
    圖，顯與詐欺罪之成立要件有間，公訴人認被告丙○○等人涉有詐欺犯行，尚有
    未合。
十、被告丙○○依上開合作協議書第二條約定，負責向金融機構辦理貸款，總費用以
    百分之四計，嗣後於辦理貸款完畢取得一千九百六十萬元之酬佣，固為丙○○所
    不否認，並有帳冊影本在卷可參，然查被告丙○○自始辯稱：最初是甲○○、蘇
    益生說要開發，叫我先出錢，那百分之四是補貼我先出的錢等語，核與被告甲○○、陳慶超、蔡國泰及證人蘇益生供證情節相符（見一審(四)卷第一０九頁，本院
    (二)卷第四五頁，第一一一二六偵卷第一二二頁，一審(三)卷第三三一頁），蔡國泰
    雖於市調處訊問時供證稱：丙○○曾向合夥人提出要求辦理銀行貸款需要支付銀
    行人員車馬費、佣金占土地貸款金額四億八千萬元之三．五％（即一千六百八十
    萬元），合夥人曾詢問此款項之用途，但他要求我們合夥人不用管，至於他如何
    處理，我不清楚等語（見偵一卷第四頁、第五頁背面），惟為被告丙○○所否認
    ，台開公司之胡紹蓉、李石渝、嚴盛堂及王振興亦均堅決否認因經辦本件貸款而
    向丙○○收受不法利益，既查無切確證據足資證明被告丙○○取得之一千九百六
    十萬元係用以支付台開公司相關之公關費用，自難僅憑被告丙○○有取得上開款
    項，蔡國泰上列用途不明之供詞，即推論胡紹蓉等人有圖利被告丙○○等人之行
    為。
十一、王振興固坦承於八十一年三、四月間（遍觀全卷，並無八十年三、四月間之陳
      述，起訴書載為八十年三、四月間，顯係誤載），在臺北市○○○路中國城夜
      總會，接受被告丙○○之招待飲宴二次，然查被告丙○○等人之申貸案，台開
      公司於八十一年一月六日即已核准，此有台開公司信託部八十一年一月六日台
      發信授字第０八一０一０六號致被告甲○○、蔡國泰之簡便行文表在卷足按（
      見一審(三)卷第一三一、一九一頁），並已於八十一年一月二十一日撥付土地款
      一億四千五百萬元，已如前述，是被告丙○○於八十一年三、四月間招待王振
      興飲宴當時，貸款業已核准，並已撥付第一次土地款，足見招待飲宴與本件貸
      款之核撥並無關係，被告丙○○之招待飲宴與王振興之職務行為既無對價關係
      ，自非貪污治罪條例所稱之賄賂或不正利益，至為灼然。至王振興與被告甲○○期約收受價值五百萬元賄款之房屋一棟一節，為王振興及被告甲○○自始堅
      決否認，王振興於市調處訊問時雖陳稱：八十一年二、三月間，甲○○等人申
      請建築融資中之土地款的第一筆款一億四千五百萬元撥付後，我單獨赴工地看
      開工情形，當時尚有甲○○、蘇益生在場，我僅表示山坡地開發後，環境應該
      很不錯，蠻適合居住等，甲○○隨即表示要送我一棟，亦談及半買半送，以表
      示對貸款案進行順利感謝之意等，而我當時只認為是生意人的應酬話，並未當
      真，亦未置可否等語（見偵一卷第一０六頁），甲○○亦否認有行賄五百萬之
      房屋之事（見一審(一)卷第九五頁），已不能證明該被告有期約之真意，且查本
      案所有貸款事宜均委由被告丙○○處理，被告甲○○及蔡國泰、陳慶超、證人
      蘇益生等人均同意以貸款金額之四％酬佣丙○○，並已支付丙○○一千九百六
      十萬元等情，已如前述，且當時貸款既已核准，並已撥付第一次款，按諸情理
      ，被告甲○○等人不可能另行與王振興期約價值約五百萬元賄款之房屋一棟﹖
      王振興認係生意人的應酬話，並未當真，應可採信。而陳慶超等人於八十二年
      六月十五日之股東會議紀錄雖載有「委由康清先生透過適當管道處理，原支
      付王先生佣金新台幣五百萬（買屋方式）轉支付康清先生，於第一次撥款時
      支付。」等語，此之「王先生固係指王振興，然查被告甲○○、蔡國泰、陳慶
      超等人均陳稱：八十二年六月間，因台開公司核准之建築融資貸款，遲遲未予
      核撥，於股東會議中有人提議請王振興幫忙，惟並未達成共識，後決議請康清
      處理等語（見一審(一)卷第九七至一０二頁辯護狀），查該紀錄之製作時間為
      八十二年六月十五日，而王振興於八十一年五月一日即已由辦理徵信、授信業
      務調至信託部保管箱部門任職，於八十二年八月十九日辭職，此有台開公司內
      部人員工作異動季報表、員工任免通知書及相關人員在信託部承貸本案前後異
      動情形表附卷足徵（見台開公司檢送申請貸款資料袋內文件─外放），斯時王
      振興既已調離放款部門，核撥貸款既已非其職權，其如何能與陳慶超等人違背
      職務，期約賄賂﹖公訴人未經詳查，僅以上開紀錄，即遽認被告王振興有違背
      職務期約賄賂之犯行，尚嫌率斷。而被告王振興既不構成違背職務期約賄賂罪
      行，則被告丙○○、甲○○亦無由成立行賄、期約罪名。
十二、綜上所述，公訴人所提出之證據尚難證明被告丙○○、甲○○涉有行賄及詐欺
      罪行，此外復查無其他積事據足資證明被告等確有前開犯行。因公訴人認被告
      丙○○、甲○○部分與前揭已論罪科刑之犯行，有牽連犯之裁判上一罪關係，
      故不另為無罪之諭知。
參、原審對被告丙○○、甲○○二人予以論罪科刑，固非無見，惟被告行為後，罰金
    罰鍰提高標準條例及刑法第四十一條均分別修正，刑法第四十一條於九十年一月
    四日經立法院修正通過為：「犯最重本刑為五年以下有期徒刑以下之刑之罪，而
    受六個月以下有期徒刑或拘役之宣告，因身體、教育、職業或家庭之關係或其他
    正當事由，執行顯有困難者，得以一元以上三元以下折算一日，易科罰金。．．
    ．」，並於同年一月十日經總統公布，於同年一月十二日生效，罰金罰鍰提高標
    準條例第二條係於民國八十二年二月五日始修正為「依刑法第四十一條易科罰金
    或第四十二條第二項易服勞役者，均就其原定數額提高為一百倍折算一日」，即
    以一百元、二百元或三百元折算一日（大法官釋字第一二一號解釋參照），修正
    前易科罰金或易服勞役之折算標準，均就原定數額提高為十倍，即以十元、二十
    元、三十元折算一日。上開刑法第四十一條之修正，係將原定「犯最重本刑為三
    年以下有期徒刑以下之刑之罪」修正為「犯最重本刑為五年以下有期徒刑以下之
    刑之罪」。因此，以上罰金罰鍰提高標準條例與刑法第四十一條之修正以觀，則
    八十二年二月五日修正前之規定為「犯最重本刑為三年以下有期徒刑以下之刑之
    罪，而受六月以下有期徒刑或拘役之宣告，因身體、教育、職業或家庭之關係，
    執行顯有困難者，得以十元、二十元或三十元折算一日，易科罰金」。八十二年
    二月五日修正後則為「犯最重本刑為三年以下有期徒刑以下之刑之罪，而受六月
    以下有期徒刑或拘役之宣告，因身體、教育、職業或家庭之關係，執行顯有困難
    者，得以一百元、二百元或三百元以下折算一日，易科罰金。」至九十一年一月
    十二日以後則為「犯最重本刑為五年以下有期徒刑以下之刑之罪，而受六個月以
    下有期徒刑或拘役之宣告，因身體、教育、職業、家庭之關係或其他正當事由，
    執行顯有困難者，得以一百元、二百元或三百元以下折算一日，易科罰金。」本
    件被告犯罪時間為八十年十一、十二月間，則上開行為時之法律、中間法及裁判
    時之法律，比較適用，應以裁判時之法律得予易科罰金之規定為有利於被告，因
    此應適用裁判時之法律，即得予易科罰金，惟其折算標準為以一百元、二百元或
    三百元折算一日（被告行為時法律所定之易科罰金折算標準雖為以十元、二十元
    或三十元折算一日，惟其前提條件為係犯最重本刑為三年以下有期徒刑以下之刑
    之罪，本件被告所犯為最重本刑為五年以下有期徒刑以下之刑之罪，即無從適用
    行為時之法律而為易科罰金之折算標準，附此敘明）。原審未及審酌，即有未洽
    ，另查甲○○始終否認犯罪，亦未見有何暫不執行其刑為適當之情形，原審予以
    宣告緩刑，亦欠妥適。被告二人上訴意旨，仍執陳詞否認犯罪及檢察官上訴意旨
    猶就原審之採證認事之職權適法行使及已說明之事項，再為爭執，雖均無足取，
    然原判決既有可議，即屬無可維持，應由本院將關於甲○○、丙○○部分予以撤
    銷改判。爰審酌被告丙○○、甲○○之素行（被告丙○○有詐欺及動產擔保交易
    法之前科，有前科紀錄簡覆表在卷可徵），犯罪之動機、手段、智識程度及犯罪
    後態度等一切情狀，分別量處如主文第二項所示之刑，並均諭知易科罰金之折算
    標準。偽造之不動產買賣契約書既已交付台開公司，已非被告等人所有，然其偽
    造之丁○○署名及印文，均應依刑法第二百十九條規定宣告沒收。
肆、本件就被告甲○○、丙○○詐欺部分，既均因不能證明犯罪，惟不另為無罪之諭
    知，檢察官移請併辦部分即臺灣臺北地方法院檢察署八十八年偵字第二一五七二
    、二一五七三、七五四一號（內含臺灣新竹地方法院檢察署八十四年度偵字第七
    六九號），臺灣新竹地方法院檢察署八十八年度偵字第七一八八號（內含同署八
    十八年度偵字第二七二八號、八十六年度偵字第三四０三號），八十八年度偵字
    第七一八九號（內含八十六年度偵字第三四三五號、八十六年度偵續字第九七號
    ），即與之無連續犯裁判上一罪之關係可言，不得併予審判，該併辦部分自應由
    檢察官另行處理，附此明。
伍、被告丙○○於審理期日經合法傳喚未到場，爰不待其陳述逕行判決。
據上論斷，應依刑事訴訟法第三百六十九條第一項前段、第三百六十四條、第二百九
十九條第一項前段、第三百條、第三百七十一條，刑法第二十八條、第二百十六條、
第二百十條、第二條第一項前段、第四十一條第一項前段、第二百十九條，罰金罰鍰
提高標準條例第二條，判決如主文。
本案經檢察官蔡薰慧到庭執行職務。
中　　　華　　　民　　　國　　九十三　　年　　　八　　　月　　　十　　　日
                              臺灣高等法院刑事第四庭
                                  審判長法  官  蔡　永　昌
                                        法  官  陳　榮　和
                                        法  官  蔡　國　在
右正本證明與原本無異。
如不服本判決，應於收受送達後十日內向本院提出上訴書狀，其未敘述上訴之理由者
並得於提起上訴後十日內向本院補提理由書（均須按他造當事人之人數附繕本）。
                                        書記官  耿　鳳　君
中　　　華　　　民　　　國　　九十三　　年　　　八　　　月　　 十一 　　日
附錄：本案論罪科刑法條全文
刑法第二百十條
偽造、變造私文書，足以生損害於公眾或他人者，處五年以下有期徒刑。
刑法第二百十六條
行使第二百十條至第二百十五條之文書者，依偽造、變造文書或登載不實事項或使登
載不實事項之規定處斷。
